【裁判字號】    97,交聲,42
【裁判日期】    971223
【裁判案由】    違反道路交通管理處罰條例聲明異議
【裁判全文】
臺灣澎湖地方法院交通事件裁定          97年度交聲字第42號
原處分機關  交通部公路總局高雄區監理所澎湖監理站
異  議  人  甲○○
即受處分人
上列受處分人因違反道路交通管理處罰條例案件，對於交通部公
路總局高雄區監理所澎湖監理站中華民國97年11月6 日所為之澎
監違裁字第裁84-T00000000號裁決聲明異議，本院裁定如下：
    主  文
原處分關於罰鍰新臺幣肆萬伍仟元及吊扣普通小型車駕駛執照拾
貳個月部分撤銷。
前項撤銷部分，甲○○不罰。
其餘異議駁回。
    理  由
一、原處分機關所據舉發事實略以：異議人即受處分人甲○○於
    民國97年11月1日夜間至翌（2）日凌晨止，在澎湖縣馬公市
    ○○路住處飲用約翰走路牌之威士忌酒1瓶後，即在家休息
    ，仍於同年11月2日上午7時起，未待酒精作用消退，在飲用
    酒類至不能安全駕駛動力交通工具之狀態下，騎乘機車號碼
    CR5-400號重型機車外出上工，嗣於同月2日下午1時35分許
    ，在澎湖縣馬公市○○路301號前，因車身搖擺不定，為員
    警攔查，並測得渠呼氣酒精濃度測試值達每公升1. 01毫克
    ，且僅領有小客車駕駛執照卻騎乘重型機車，經員警當場掣
    單舉發，爰依道路交通管理處罰條例第35條第1項第1款裁處
    異議罰鍰人新臺幣（下同）45,000元整；並依第22條第1項
    第4款規定，裁處異議人罰鍰1,800元整，吊扣普通小型車駕
    駛執照12個月，施以道安講習（罰鍰限於97年12月6日前繳
    納）。
二、受處分人甲○○聲明異議意旨則以：受處分人於民國97年11
    月2日13時35分駕駛車號CR5-400重型機車，行駛馬公市○○
    路301號時因汽車駕駛人酒精濃度超過規定標準（0.55）以
    上被警查獲，致遭裁決應處46,800元之罰鍰。受處分人因已
    於97年11月3日由台灣澎湖地院法院檢察署檢察官以97年度
    速偵字第43號緩起訴處分書，受有：緩起訴期間為1年，被
    告應於緩起訴處分確定後3月內，向財團法人台灣更生保護
    會澎湖分會支付8萬元（得按月分3期支付）。基於一事不二
    罰之法理，為此澎湖縣政府警察局交通警察隊交通事件裁決
    所所為之處分，顯有錯誤，請求撤銷原處分等語。
三、按汽車駕駛人，駕駛汽車經測試檢定有酒精濃度超過規定標
    準之情形者，處新臺幣1 萬5 千元以上6 萬元以下罰鍰，並
    當場移置保管該汽車及吊扣其駕駛執照1 年；因而肇事致人
    受傷者，並吊扣其駕駛執照2 年；致人重傷或死亡者，吊銷
    其駕駛執照，並不得再考領；有第35第1 項規定之情形者，
    應接受道路交通安全講習，道路交通管理處罰條例第35條第
    1 項第1 款、第24條第1 項第2 款分別定有明文。又汽車駕
    駛人，因違反本條例及道路交通安全規則之規定，受吊銷駕
    駛執照處分時，吊銷其持有各級車類之駕駛執照，道路交通
    管理處罰條例第68條亦定有明文。惟95年2 月5 日正式施行
    之行政罰法第26條規定：「一行為同時觸犯刑事法律及違反
    行政法上義務規定者，依刑事法律處罰之。但其行為應處以
    其他種類行政罰或得沒入之物而未經法院宣告沒收者，亦得
    裁處之。前項行為如經不起訴處分或為無罪、免訴、不受理
    、不付審理之裁判確定者，得依違反行政法上義務規定裁處
    之。」，該條立法理由明確揭示：「一行為同時觸犯刑事法
    律及違反行政法上義務規定時，由於刑罰與行政罰同屬對不
    法行為之制裁，而刑罰之懲罰作用較強，故依刑事法律處罰
    ，即足資警惕時，實無一事二罰再處行政罰之必要。且刑事
    法律處罰，由法院依法定程序為之，較符合正當法律程序，
    應予優先適用。但罰鍰以外之沒入或其他種類行政罰，因兼
    具維護公共秩序之作用，為達行政目的，行政機關仍得併予
    裁處，故為第一項但書規定。前述行為如經檢察官為不起訴
    處分或法院為無罪、免訴、不受理或不付審理（少年事件）
    之裁判確定，行政罰之裁處即無一事二罰之疑慮，故第2 項
    規定此時仍得依違反行政法上義務之規定裁處。」亦即一行
    為同時造成刑罰法律與行政秩序罰規定發生競合適用之關係
    時，基於「一事不二罰」之法理，經由立法程序確立應以刑
    罰優先為原則，避免行為人承受過度且重複之處罰其理益明
    。是以前揭行政罰法中刑事法律處罰優先且不再處以行政秩
    序罰之目的，既係因為行為人已接受刑罰而足資警惕，且已
    發生懲罰之作用，即無使行為人陷於雙重處罰之不利益，則
    關於刑事法律處罰之範圍自應採取實質認定，凡刑事實體法
    或程序法中所規定客觀上剝奪行為人生命、自由、財產權利
    ，主觀上亦因制裁之嚴厲性、痛苦性，其強度足以造成心理
    強制而間接達成矯正教化目的之處遇手段，皆應納入其中，
    而不以形式上符合刑法第32條至第34條所定主刑及從刑種類
    者為限，始與前揭法律規範之意旨相符。
五、經查：
(一)本件受處分人對於其上開酒後駕車之行為有澎湖縣警察局舉
    發違反道路交通管理事件通知單在卷可憑，堪可認定。惟受
    處分人前開酒後駕車之行為，除構成道路交通管理處罰條例
    第35條第1 項第1 款之交通違規事由外，亦已合於刑法第18
    5 條之3 服用酒類不能安全駕駛動力交通工具而駕駛罪之構
    成要件，臺灣澎湖地方法院檢察署檢察官於斟酌受處分人之
    犯後態度及公共利益之維護後，認以緩起訴處分為適當，乃
    於97年11月5 日以97年度速偵字第43號為緩起訴處分，並於
    處分書中載明緩起訴期間為1 年，受處分人應向臺灣更生保
    護會澎湖分會支付8 萬元，並經職權再議由台灣高等法院高
    雄分院檢察署駁回，該緩起訴處分因而確定，有該緩起訴處
    分書、臺灣高等法院高雄分院檢察署97年度上職議字第4863
    號處分書在卷可稽。
(二)依上可知，異議人前開違反刑事法律禁止規範之犯罪事實既
    已明確，僅因檢察官採取緩起訴處分之替代性刑事處遇手段
    ，未將該案逕行起訴或聲請簡易判決處刑，致其後適用之刑
    事訴訟程序有所區別，然就受處分人負有包括支付一定金額
    予檢察官指定機構在內之義務觀察，其如未能確實履行義務
    ，依刑事訴訟法第253 條之3 第1 項第3 款之規定，受處分
    人將遭受撤銷緩起訴處分之不利益；反之，倘其確實遵守並
    履行各項緩起訴條件，除非合於刑事訴訟法第260 條所定情
    形之一，否則受處分人即無再就同一案件遭受刑事訴追之虞
    。是以，檢察官所課以受處分人之上開負擔，雖非「刑罰」
    ，但性質上可以說是實質的制裁，並且對受處分人之權利也
    造成影響，已產生實質刑罰之效果，而與不具任何制裁或處
    罰作用之不起訴處分，迥不相同（台灣高等法院95年度交抗
    字第863 號裁定、臺灣高等法院臺中分院95年度交抗字第
    477 號裁定參考）。再者，行政罰法第26條第2 項既未將緩
    起訴處分列舉其中，本於「例外規定從嚴解釋」之法理，亦
    不應將條文中「不起訴處分」之範圍，擴及於性質並非完全
    相同之「緩起訴處分」。雖交通部95年7 月17日交路字第09
    50006986號函釋所稱，法務部行政罰法諮詢小組第1 次會議
    紀錄結論略以：緩起訴乃附帶條件的不起訴處分，亦即是不
    起訴的一種。惟行政罰法第26條第2 項乃例外得裁處行政秩
    序罰之補充規定，參諸該條文係將「不起訴處分」、「無罪
    」、「免訴」、「不受理」、「不付審理」等不能證明刑事
    被告犯罪或未曾使其實際接受刑罰之情形逐一臚列，顯然與
    該條第1 項所指發生處罰競合之前提要件不同，故明定有該
    條第2 項所列情形者，仍應依違反行政法上義務規定裁處。
    本件緩起訴處分既非不能證明行為人之犯罪事實，且有支付
    一定金額之實質處罰，自與上開行政罰法第26條第2 項列舉
    之不起訴處分等情形迥然有別，仍無從遽為比擬而為相同之
    處置。如若不然，則刑事被告如經法院循審判程序判處罰金
    或得以易科罰金之拘役或有期徒刑，均得以援用行政法罰第
    26條第1 項之規定，免於處以行政秩序罰之雙重不利益；至
    於藉由緩起訴處分而節省司法資源者，在基於實質懲罰目的
    ，而其財產權遭受剝奪之餘，卻仍需繳納一定金額之行政罰
    鍰，其結果勢必降低刑事被告接受緩起訴處分之意願，而與
    訂定緩起訴處分以替代繁複刑事審判程序之制度性機能相悖
    。
(三)是故，受處分人因駕駛汽車經測試檢定有酒精濃度超過規定
    標準部分，因另犯刑法第185 條之3 酒醉駕車之公共危險罪
    ，並經臺灣澎湖地方法院檢察署檢察官於97年11月11日以97
    年度速偵字第43號為緩起訴處分確定，依行政罰法第26條第
    1 項前段規定，即無再依道路交通管理處罰條例第35條第1
    項第1 款裁處行政罰鍰之餘地，受處分人就此部分聲明異議
    ，非無理由，原處分就此部分應予撤銷，另由本院為受處分
    人不罰之諭知。
(四)又異議人本件酒醉駕車之違規，依道路交通管理處罰條例第
    24條第1 項第2 款規定，應對異議人施以道路交通安全講習
    ，該「道路交通安全講習」係預防將來再犯危險之管制罰，
    而有別於前揭針對已發生違規事實科處罰鍰之行政秩序罰，
    屬於行政罰法第26條第1 項但書規定之「其他種類行政罰」
    ，原處分機關仍得依道路交通管理處罰條例第24條第1 項第
    2 款予以裁處。至於依道路交通管理處罰條例第22條第1項
    第4 款規定，應對裁處異議人1,800 元罰鍰，因無另觸犯刑
    事法律，故無一事不二罰之適用。受處分人就此上開二部分
    所為之異議，並無理由，應予駁回。
(五)另按道路交通管理處罰條例第68條曾於94年12月14日修正公
    布，並自95年3 月1 日開始施行，原條文規定：「汽車駕駛
    人，因違反本條例及道路交通安全規則之規定，受吊扣或吊
    銷駕駛執照處分時，吊扣或吊銷其持有各級車類之駕駛執照
    」，修正後改為：「汽車駕駛人，因違反本條例及道路交通
    安全規則之規定，受吊銷駕駛執照處分時，吊銷其持有各級
    車類之駕駛執照」。觀其提案修正理由「原條文將違法或違
    規駕駛人所持有各級車類之駕駛執照一併吊扣或吊銷失之過
    酷，影響人民工作及生活甚鉅，爰修正之」，顯見依現行道
    路交通管理處罰條例規定，不得吊扣駕駛人所持有他級駕駛
    執照。從而，於為吊扣駕駛人駕駛執照之處分時，自僅得吊
    扣駕駛人違規時所駕駛該級車類之駕駛執照，以限制其繼續
    駕駛該級車類行駛道路之權利。從而，原處分機關關於吊扣
    異議人駕駛執照12個月之處分，僅能吊扣異議人重型機車之
    駕駛執照，不得代以吊扣其普通小客車之駕駛執照，而異議
    人既無重型機車駕駛執照可供吊扣，該部分處分無法執行，
    本院即無從予以維持，是異議人此部分之聲明異議，非無理
    由，原處分機關關於吊扣異議人駕駛執照12個月之處分自應
    予以撤銷，該部分並為不罰之諭知。
六、據上論斷，依道路交通管理處罰條例第87條第2 項，道路交
    通案件處理辦法第20條前段，裁定如主文。
中    華    民    國    97    年    12    月    23    日
                        交通法庭法  官  管安露
以上正本證明與原本無異。
如不服本裁定應於送達後5日內向本院提出抗告狀（須附繕本）
。
中    華    民    國    97    年    12    月    23    日
                                書記官  林德盛


司法院資訊處製作；財團法人民間司法改革基金會備份。
